臺灣花蓮地方法院民事判決　九十四年度重訴字第二號
　　原　　　告　保証責任花蓮第二信用合作社
　　法定代理人　丁○○
　　訴訟代理人　丙○○
　　被　　　告　甲○○○
　　　　　　　　乙○○
　　訴訟代理人　廖學忠律師
右當事人間請求清償借款事件，本院於民國九十四年五月五日言詞辯論終結，判決如
左：
    主    文
被告應連帶給付原告新台幣玖佰陸拾玖萬壹仟捌佰捌拾伍元，其中新台幣肆佰伍拾壹
萬玖仟陸佰拾柒元自民國九十三年三月十七日起至清償日止，按年息百分之九點二
一計算之利息，並自民國九十三年四月十八日起至清償日止，其逾期在六個月以內者
，按上開利率百分之十，逾期六個月以上者，就超過部分，按上開利率百分之二十計
算之違約金；另新台幣伍佰壹拾柒萬貳仟貳佰肆拾捌元自民國九十三年三月十七日起
至清償日止，按年息百分之八計算之利息，並自民國九十三年四月十八日起至清償日
止，其逾期在六個月以內者，按上開利率百分之十，逾期六個月以上者，就超過部分
，按上開利率百分之二十計算之違約金。
訴訟費用由被告連帶負擔。
    事實及理由
一、原告主張：
    (一)被告甲○○○前邀被告乙○○為連帶保證人，於民國八十八年二月四日先後共
      同簽發借據二紙，向原告借款新台幣（下同）一千二百萬元，詎自九十年十月
      四日起，被告就上述借款先後違約，不履行按月繳息義務，經原告聲請鈞院拍
      賣抵押物後，仍有九百六十九萬一千八百八十五元之本金及如主文所示利息、
      違約金不足受償，爰依消費借貸之法律關係，請求被告連帶給付如主文所示之
      本金、利息及違約金。並聲明：如主文所示。
    (二)對被告抗辯之陳述：
      (1)被告向原告借款所提供之擔保物前經鈞院九十二年度執字第五二二○號拍賣
        抵押物強制執行事件執行完畢，並製作分配表，鈞院依平均受償原則就被告
        各筆借款債務受償，原告同意分配結果，被告收到分配表後，亦未於分配期
        日前提出書狀聲明異議，故告分配確定，被告自不得再就執行法院之分配有
        所異議。
      (2)被告乙○○於八十六年一月三十一日以坐落花蓮縣花蓮市○○段一一五五地
        號等共三十四筆土地設定最高限額九千六百萬元之抵押權登記予原告，作為
        向原告借款之擔保，並先後向原告借款六千萬元及二千萬元；另被告乙○○
        於八十八年二月二日以坐落花蓮縣花蓮市○○段一一五七等共七筆土地設定
        最高限額一千四百四十萬元之抵押權與原告，作為被告甲○○○向原告借款
        之擔保，被告甲○○○先後向原告借款五百五十萬元及六百五十萬元（即本
        件原告請求之二筆借款）。因上開擔保物共四十一筆土地，為一完整之區塊
        ，部分土地設定第一順位抵押權作為被告乙○○借款之擔保，部分土地（即
        坐落花蓮市○○段一一五七、一一五七之一、一一五八、一一五八之一、一
        一九四、一一九五、一一九五之一地號土地）設定第一順位抵押權作為被告
        甲○○○借款之擔保，為避免分別執行致拍定人不一，影響整個區塊土地之
        利用，乃將全部抵押物併案執行，拍定後，擔保被告乙○○借款債務之土地
        拍定款共計三千七百四十二萬元，鈞院執行處依平均受償原則，就此部分債
        務受償分配金額為三千五百零四萬七千九百二十五元；擔保被告甲○○○借
        款債務之土地拍定款共為三百六十七萬元，鈞院執行處依平均受償原則，就
        此部分債務之受償分配金額為五百二十二萬五千六百零五元。按拍定後，被
        告就其借款債務主張抵充次序之適用，應以其抵押物賣得之價金範圍內為限
        ，然被告主張抵充之次序已跨越其他抵押物之賣得價金，顯非適法。
二、被告則以：被告對原告所提之借款並不否認，惟被告曾向原告借用包括本件系爭
    借款在內之多筆借款，於借款之際，提供花蓮市○○段一一五五第號等三十九筆
    土地設定第一順位抵押權與原告，原告於九十二年間，以被告未按期清償本息，
    聲請拍賣抵押物，經鈞院以九十二年度執字第五二二○號執行程序查封並拍賣，
    經原告承受拍賣標的物，而抵償被告之全部借款。經查被告於八十八年二月二十
    四日借款七百一十萬元，嗣改借款五百五十萬元、於八十九年八月二十四日借款
    六百五十萬元，前者利率為年息百分之九點一、後者利率為百分之八，依原告所
    提上開執行事件之強制執行金額計算書分配表記載，被告其餘借款之利率均未達
    年息百分之八，倘被告借款未能全部清償時，在被告借款中，本件借款負擔之利
    息最高，在兩造均未約定抵充之順序時，依民法第三百二十一條、第三百二十二
    條之規定，以清償利率最高之本件兩筆借款使被告獲益最多，應優先抵充，是抵
    押物拍賣金額四千一百零九萬元先抵充系爭借款後，系爭借款全部清償，被告系
    爭借款債務已經消滅，原告不能再請求。被告雖對分配表未提異議，但清償順序
    ，仍應依法定抵充順序抵充。況債務人對分配表異議，以強制執行法第四十一條
    第二項之原因為限，所以分配表不是說債務人沒有異議，就一定對債務人發生效
    力等語茲為抗辯。並聲明：(一)原告之訴駁回。(二)如受不利判決，請准供擔保免予
    假執行。
三、兩造不爭執之事實：
    (一)兩造間有原告主張之二筆借款關係存在，並因被告未按期清償，原告乃聲請拍
      賣抵押物，依據本院九十二年度執字第五二二○號民事執行處強制執行金額計
      算書分配表，尚有原告主張之本金、利息及違約金未清償。
    (二)被告收到本院九十二年度執字第五二二○號民事執行處強制執行金額計算書分
      配表時，並未提出異議。
    (三)被告對原告主張被告二人前後共四筆借款之金額及各筆借款所提供抵押權之土
      地不爭執。
四、得心證之理由：本件兩造所爭執之處，應在：被告對法院分配表未提出異議，是
    否仍有法定抵充之適用？本件系爭借款是否因拍賣抵押物之後，而業已清償完畢
    ？茲分述如下：
    (一)原告主張之事實，業據其提出擔保放款借據、變更借據部分內容契約書、放款
      借據、約定書、本院九十二年度執字第五二二○號民事執行處強制執行金額計
      算書分配表、執行處函、塗銷查封登記書、他向權利證明書及抵押權設定契約
      書為證。被告則以前詞置辯。
    (二)按債權人或債務人就執行處所製作之分配表未聲明異議，僅執行處得依分配表
      實行分配，並無確定私權之效力，至於分配表之實體內容是否妥當，債務人於
      強制執行程序實施中，甚至終結後，均得再事爭執（台灣高等法院台中分院九
      十二年度上字第三七四號判決可參）。是本件不因被告未對執行處製作之分配
      表聲明異議，致無民法第三百二十二條之適用，合予敘明。
    (三)又按抵押權人於債權已屆清償期，而未受清償者，得聲請法院拍賣抵押物，就
      其賣得之價金而受清償。民法第八百七十三條第一項定有明文。經查：原告主
      張：被告甲○○○因向原告借款系爭二筆借款，而提供被告乙○○所有坐落花
      蓮市○○段一一五七、一一五七之一、一一五八、一一五八之一、一一九四、
      一一九五、一一九五之一地號土地設定第一順位抵押權與原告，被告乙○○則
      提供花蓮市○○段一一五五地號等三十四筆土地（此三十四筆土地與上開甲○
      ○○借款所提供擔保之土地不相同）設定最高限額九千六百萬元之抵押權登記
      予原告，作為被告乙○○向原告借款六千萬元及二千萬元之擔保，且為被告所
      不爭執，而原告以被告二人共四筆借款均未按期清償，債務業已全部到期，持
      支付命令及拍賣抵押物裁定，聲請拍賣上開四十一筆土地，經本院九十二年度
      執字第五二二○號強制執行事件處理，後由債權人即原告以附表所示之金額承
      受等情，業經本院調閱上開執行卷宗核閱無訛。然上開土地既均設有抵押權，
      則應由先順位之抵押債權優先受償，如有剩餘，始由次順位之抵押債權或普通
      債權依序受償。本件被告甲○○○向原告借款所提供之被告乙○○所有之抵押
      物，經拍定所得金額共為三百六十七萬元，其餘拍賣之三十四筆土地則係被告
      乙○○向原告借款六千萬元及二千萬元所提供之抵押物，是此部份土地拍賣所
      得之價金共三千四百七十二萬元優先清償原告之抵押債權共八千萬元，已嫌不
      足（各筆土地拍賣所得之金額詳如附表所示），然執行處未注意被告各筆債務
      所提供之抵押物並不相符，竟以原告所擁有者均為第一順位抵押權，而以債權
      金額平均分配價金，將被告甲○○○二筆借款分配受償各列為二百四十三萬六
      千八百六十七元、二百七十八萬八千七百三十八元，共計五百二十二萬五千六
      百零五元，已逾被告甲○○○借款所提供抵押物之拍賣金額，而將被告乙○○
      借款所提供抵押物之拍賣金額部分用以清償被告甲○○○之借款，顯有失當。
      既然依據執行處之分配表，被告甲○○○業已超額受償，而原告業僅依據上開
      分配表請求被告甲○○○及其連帶保證人乙○○給付分配不足額部分，其請求
      自屬有據。被告抗辯：本件兩筆借款利率較其餘借款利率為高，依法定抵充之
      規定，拍賣價金應先用以清償此部份債務，對被告較為有利云云。然其餘拍賣
      金額三千四百七十二萬元既為原告對乙○○二筆共八千萬元借款債權之抵押物
      拍賣所得之金額，被告主張用以清償被告甲○○○之借款，自屬無據。
五、按借用人應於約定期間內，返還與所借用物種類、品質、數量相同之物。又稱保
    證者，謂當事人約定，一方於他方之債務人不履行債務時，由其代負履行責任之
    契約。保證債務，除契約另有訂定外，包含主債務之利息、違約金、損害賠償及
    其他從屬於主債務之負擔。民法第四百七十八條、第七百三十九條、第七百四十
    條分別定有明文。本件原告主張被告甲○○○未依約還款，爰依消費借貸及連帶
    保證之法律關係請求被告連帶給付如主文第一項所示之金額、利息及違約金，為
    有理由，應予准許。又本件原告並未聲明願供擔保請准宣告假執行，被告陳明願
    供擔保請准宣告免為假執行，容有誤會，亦此敘明。
六、本件事證已臻明確，兩造其餘主張、陳述及所提之證據暨攻擊防禦方法，核與本
    件判決之基礎不生影響，爰不一一詳予論述，併此敘明。
七、結論：本件原告之訴，為有理由，依民事訴訟法第七十八條，判決如主文。
中　　　華　　　民　　　國　　九十四　　年　　　五　　　月　　　十九　　日
　　　　　　　　　　　　　　　台灣花蓮地方法院民事庭
　　　　　　　　　　　　　　　　　法　　　官　李世華
右為正本係照原本作成。
如對本判決上訴，須於判決送達後廿日內向本院提出上訴狀（應抄附繕本）。
中　　　華　　　民　　　國　　九十四　　年　　　五　　　月　　 二十 　　日
　　　　　　　　　　　　　　　　　法院書記官　詹益盛
